臺灣高雄地方法院刑事判決　　　　　 94年度交簡上字第106號
上　訴　人　丁○○○
即　被　告
　　　　　　　　　　寄：高雄市○○區○○街14號
選任辯護人　侯勝昌律師
　　　　　　陳裕文律師
　　　　　　陳正男律師
上列上訴人因業務過失傷害案件，不服臺灣高雄地方法院94年度
交簡字第192 號，中華民國94年3 月28日一審判決（聲請簡易判
決處刑案號：93年度偵字第25256 號），提起上訴，本院管轄之
第二審合議庭判決如下：
    主  文
原判決撤銷。
丁○○○從事業務之人，因業務上之過失傷害人，處有期徒刑肆
月，如易科罰金，以參佰元折算壹日，緩刑貳年。
    事  實
一、丁○○○係德記船舶工程行（下稱德記公司）之現場負責人
    ，僱用陳春雄 (業經本院94年度交簡字第192 號判決有期徒
    刑肆月確定)從 事堆高機之駕駛業務，二人均為從事業務之
    人。丁○○○為德記公司之負責人，依勞工安全衛生法第5
    條第1 項第1 款，為防止機械、器具、設備等引起之危害，
    應有符合標準之必要安全設備，然竟疏於注意，未於該公司
    所有之堆高機上裝設能發出聲響足以警示他人之警報裝置(
    即通稱之蜂鳴器)， 嗣陳春雄於民國 (下同)92 年7 月5日9
    時，在高雄市前鎮區51號碼頭，駕駛德記公司之堆高機，應
    注意四周狀況，隨時採取必要之安全措施，以避免危險之發
    生，且當時天色晴朗、天氣狀況及視距良好，路面平坦無障
    礙及其他缺陷，且依其智識能力，又無不能注意之情事，竟
    於倒車時疏於注意車後狀況，且因該堆高機並未裝設警報裝
    置，致乙○○未能聽聞該警報裝置之聲響而離開現場，該堆
    高機不慎壓傷乙○○，致乙○○受有右足壓砸傷、右足第三
    趾近位趾骨骨折、右足部穿刺傷等傷害。
二、案經乙○○訴由高雄市政府警察局鹽埕分局報告臺灣高雄地
    方法院檢察署聲請逕以簡易判決處刑。
    理  由
一、按告訴乃論之罪，可分為絕對告訴乃論及相對告訴乃論之罪
    ，前者重在事實，凡觸犯該罪者，不問身分如何，均須告訴
    乃論，是此類犯罪之告訴，除申告犯罪事實外，尚須表示訴
    追之意思，但不以指明犯人身分為必要，是其告訴效力，不
    限於指明告訴人，亦不受其罪名之拘束，縱令犯人未全指明
    ，或誤指他人，其告訴仍屬有效；後者則重在犯人，必具有
    一定之身分，始須告訴乃論（司法院院解字第1691號解釋、
    最高法院24年上字第2193號判例意旨參照）。本件被告丁○
    ○○與其員工陳春雄 (業經判決確定)所 犯係業務過失傷害
    罪，依刑法第287 條規定，須告訴乃論，因該罪係屬絕對告
    訴乃論之罪，應著重於犯罪事實之申告，不以指明犯罪人為
    必要，縱令犯人未全指明，或誤指他人，其告訴仍屬有效。
    茲告訴人乙○○於92年12月17日具狀提出告訴時，雖誤指黃
    惠莉（即被告丁○○○之女）為德記船舶工程行實際負責人
    ，惟因告訴人已於該告訴狀具體指明「德記船舶工程行之負
    責人，應隨時注意公司內車輛之安全維護，竟怠於職責，未
    於堆高機上設置倒退安全警示燈，致同案被告陳春雄駕駛堆
    高機時，犯下大錯」等語，因認該負責人亦有業務過失傷害
    罪嫌（詳92年度發查字第6635號卷第1 頁至第4 頁以下），
    是依前開解釋、判例意旨，應認告訴人於提出告訴時，已對
    該工程行實際負責人即被告丁○○○發生告訴之效力，辯護
    人認本件對被告丁○○○而言，並不生告訴之效力，容有誤
    會。
二、按被告以外之人於審判外之言詞或書面陳述，除法律有規定
    者外，不得作為證據，刑事訴訟法第159 條第1 項固定有明
    文。惟被告以外之人於偵查中向檢察官所為陳述，除顯有不
    可信之情況者外，得為證據，刑事訴訟法第159 條之1 第2
    項亦定有明文。蓋因檢察官與法官同為司法官署，且檢察官
    代表國家偵查犯罪，依法有訊問被告、證人及鑑定人之權力
    ，且須對被告有利、不利之情形均應注意，況徵諸實務運作
    ，檢察官實施刑事偵查程序，亦能恪遵法定程序之要求，不
    致有違法取證情事且可信度極高，是被告以外之人前於偵查
    中已具結而為證述，除反對該項供述得具有證據能力之一方
    ，已釋明「顯有不可信之情況」之理由外，不宜以該證人未
    能於審判中接受他造之反對詰問為由，即遽指該證人於偵查
    中之陳述不具證據能力，方符前揭法條之立法意旨。是證人
    王明叢（參見臺灣高雄地方法院檢察署93年度他字第1530號
    卷宗第14頁）於檢察官偵查時所為陳述，被告選任之辯護人
    陳裕文律師於本院94年9 月26日審判期日表明對於證人王明
    叢在偵查中之證詞沒有意見，並未曾提及檢察官在偵查時，
    對上揭證人王明叢有任何不法取供之情形，故證人王明叢之
    陳述，客觀上並無顯不可信之情況，其於偵查中之證詞自具
    有證據能力，合先敘明。
三、訊據被告即上訴人丁○○○固坦承為德記公司現場負責人，
    及其僱用之員工陳春雄於前揭時、地駕駛堆高機壓傷告訴人
    乙○○之事實，惟均矢口否認有何業務過失傷害之犯行，辯
    稱：並無任何法規規定堆高機應裝設倒退警示燈，其並無違
    反任何作為義務，況伊公司之堆高機確有裝設倒退警示燈，
    對於高雄市政府勞工局勞工檢查所鑑定報告並未根據實際肇
    事車輛鑑定，與事實不符，難執為不利於被告之認定，再者
    ，告訴人乙○○工作範圍僅限於捆綁鐵圈以便船舶起吊機吊
    至甲板，不應擅自走動到堆高機後方，致陳春雄無法看見告
    訴人而造成本件事故，且依交通部高雄港局棧埠管理處之規
    定：「裝卸作業中應嚴禁任何人員進入吊舉物下方及吊桿或
    起動機具迴轉半徑範圍，裝卸作業相關人員應配戴個人防護
    器具」，告訴人之行為亦與上開注意事項相違，本案之意外
    事故實應歸責於告訴人；況證人王明叢亦證稱伊對陳春雄喊
    了好幾聲快撞到人了，陳春雄都沒有聽到，故縱伊公司之堆
    高機並無裝設警示燈、或警示燈並無聲響，亦與本件意外之
    發生並無相當因果關係等語。經查： (一)依 勞工安全衛生
    法第5 條第1 項第1 款規定，為防止機械、器具、設備等引
    起之危害，雇主應有符合標準之必要安全設備，同法施行細
    則第7 條第4 款亦明定雇主設置動力堆高機，應符合中央主
    管機關所定之防護標準，中央主管機關復依勞工安全衛生法
    第5 條第3 項之授權訂定機械器具防護標準，依機械器具防
    護標準第51條、第2 條規定，堆高機應設警報裝置，且依上
    開防護標準第2 條之規定，雇主設置本法施行細則第7 條所
    定之機械、器具防護性能，不得低於本標準之規定。換言之
    ，雇主設置堆高機時，即應在該堆高機設警報裝置，且此為
    最低標準之必要安全設備。而所謂警報裝置，主管機關雖無
    明確函釋究係何種類之設備始足當之，惟衡以勞工安全衛生
    法第1 條為防止職業災害，保障勞工安全與健康之立法意旨
    ，自以足以發揮防止職業災害，保障勞工安全與健康之相關
    設備，始足當之，至於該相關設備之種類，當隨社會科技之
    發展而不同，以目前科技現況言之，最低標準應裝設足以警
    示他人之燈光及發出聲響 (即通稱之蜂鳴器)之 設備，始足
    以保障勞工安全。故依勞工安全衛生法第5 條第1 項第1款
    、機械器具防護標準第51條第2 條規定，堆高機應設警報裝
    置，被告既設置上開堆高機，自應於堆高機上裝設足以警示
    他人之燈光及聲響 (即通稱之蜂鳴器)之 設備，以保障勞工
    安全。 (二)檢 察官於偵查中委請高雄市政府勞工局勞工檢
    查所鑑定本案有無違反勞工安全衛生法情事，經高雄市政府
    勞工局勞工檢查所於93年10月20日派員前往高雄港第32 庫
    區堆置場德記船舶工程行之堆高機停放處實施檢查結果，現
    場10噸級之堆高機5 部均未裝設蜂鳴器，惟高雄市政府勞工
    局勞工檢查所人員於翌日再度前往檢查時，該5 部10噸級之
    堆高機均已裝設蜂鳴器，此有高雄市政府勞工局勞工檢查所
    93年10月25日高市勞檢四字第0930010147號函及所附檢查照
    片10張 (見93年度他字1530號卷第49至54頁)附 卷可按，顯
    見被告設置前揭動力堆高機時，即已認知該堆高機應裝設警
    示燈及蜂鳴器始足以保障勞工之安全，否則，其何需於高雄
    市政府勞工局勞工檢查所人員前往檢查後，隨即裝設蜂鳴器
    ？惟證人甲○○於本院94年10月21日審理中證稱：「 ( 問
    ：當天看到這輛堆高機有裝設什麼燈嗎？)( 答 ：有閃示燈
    ，但是那個閃示燈不會出聲音，但是有一般車輛倒退之聲音
    )」 、「 (問：那天發生事故時，車上之紅燈有無閃爍？)
    、 (答：我們車輛上面之紅燈行動之時候，本來就會亮著)
    」等語 (見本院94年10月21日審判筆錄)。 證人王明叢於93
    年5 月11日偵查中亦證稱：「陳春雄所駕駛之堆高機上有裝
    倒車警示燈，但是沒有響」 (見93年度他字第1530號卷第14
    頁正面)等 語；足見本件被告雖有於上開堆高機上裝設警示
    燈、倒車警示燈，惟其並沒有裝設足以發生聲響之設備 (
    即通稱之蜂鳴器)， 洵堪認定。 (三)至 於，被告辯稱高雄
    市政府勞工局勞工檢查所鑑定報告並未根據實際肇事車輛鑑
    定，與事實不符，難執為不利於被告之認定乙節，衡諸常情
    ，苟本件肇事之堆高機確有裝設蜂鳴器，何以被告於高雄市
    政府勞工局勞工檢查所93年10月20日派員檢查之時，未讓該
    所檢查人員檢視將上開肇事之堆高機？反於檢查人員離開之
    後，旋即將其公司所有之5 部10噸級堆高機裝設蜂鳴器？故
    縱上開鑑定報告並未依據實際之肇事堆高機而為，惟被告上
    開與常情不符之舉措，適足以證明其設置之堆高機 (含
    本件肇事之堆高機)於 本件事故發生之前，確無裝設蜂鳴器
    。 (四)刑 法上之過失，其過失行為與結果間，在客觀上有
    相當因果關係始得成立。所謂相當因果關係，係指依經驗法
    則，綜合行為當時所存在之一切事實，為客觀之事後審查，
    認為在一般情形下，有此環境、有此行為之同一條件，均可
    發生同一之結果者，則該條件即為發生結果之相當條件，行
    為與結果即有相當之因果關係。反之，若在一般情形下，有
    此同一條件存在，而依客觀之審查，認為不必皆發生此結果
    者，則該條件與結果不相當，不過為偶然之事實而已，其行
    為與結果間即無相當因果關係 (最高法院76年台上字第192
    號判例要旨參照)。 本件被告依法應於動力堆高機上裝設足
    以保障勞工安全之警示燈、蜂鳴器，惟其並未盡其應盡之義
    務，於堆高機上裝設蜂鳴器，業如前述，而所謂堆高機之警
    報裝置，係指足以警示他人之燈光及聲響 (即通稱之蜂鳴器
    )之 設備，亦詳述如前，則苟被告確有履行其應盡之義務，
    依經驗法則，告訴人乙○○自有可能因聽聞該蜂鳴器之聲響
    而迅速離開現場，換言之，因被告未盡其應盡之義務，始導
    致告訴人乙○○無法聽聞陳春雄所駕駛之堆高機倒車時發生
    之聲響，未能及時迅速離開現場，致本件事故發生。依首揭
    說明，被告之違反義務行為與告訴人乙○○受傷間，自有相
    當因果關係。至於證人王明叢於偵查中 (見93年度他字第
    1630號卷第14頁正面)證 稱伊對陳春雄喊了好幾聲快撞到人
    了，陳春雄都沒聽到等語，縱係屬實，惟證人王明叢呼喊聲
    音量是否與警報裝置之聲響音量相同，已有疑義，況陳春雄
    係事故發生當時之堆高機駕駛，其於操作中或因專心或其他
    因素而未能聽聞證人王明叢之呼喊聲，並不能因此而認定告
    訴人乙○○亦不能聽聞警報裝置之聲響而即時離開現場。故
    被告所辯縱伊公司之堆高機並無裝設警示燈、或警示燈並無
    聲響，亦與本件意外之發生並無相當因果關係乙節，實屬謬
    誤。 (五)告 訴人乙○○縱有違反交通部高雄港局棧埠管理
    處之規定：「裝卸作業中應嚴禁任何人員進入吊舉物下方及
    吊桿或起動機具迴轉半徑範圍，裝卸作業相關人員應配戴個
    人防護器具」情事，惟告訴人縱有過失，亦無從據此解免被
    告之過失罪責。 (六)告 訴人於前揭時、地遭被告僱用之員
    工陳春雄壓傷乙節，雙方並不爭執，並有二聖醫院出具之之
    診斷證明書1 紙為證，堪信為真實。綜上所述，被告所辯不
    足採信，其確有業務過失傷害犯行，洵堪認定。
三、核被告所為，係犯刑法第284 條第2 項前段之業務過失傷害
    罪。原審以被告罪證明確，予以論罪科刑，固非無見。惟原
    審認定被告設置堆高機並未裝設倒退警示燈，與事實不符；
    且原審並未認定被告設置堆高機未依勞工安全衛生法第5 條
    第1 項第1 款、同法施行細則第7 條第4 款、及機械器具防
    護標準第51條規定裝設置報裝置，即足以警示他人之聲響 (
    即通稱之蜂鳴器)設 備，致告訴人受有上揭傷害，尚有可議
    之處。是被告認其並無違反任何作為義務，本案之意外事故
    實應歸責於告訴人，及其與本件意外之發生並無相當因果關
    係等語，據以提起上訴，雖無理由，惟原審判決既有前開瑕
    疵，自應由本院予以撤銷改判。爰審酌被告於本件事故之過
    失程度，對於告訴人所造成之傷害非輕，且其犯罪後否認犯
    行，犯後態度不佳，惟其已於審判期間與告訴人調解成立，
    有調解筆錄影本1 紙可稽等一切情狀，量處如主文所示之刑
    ，併諭知罰金之折算標準。併審酌被告未曾受有期徒刑以上
    刑之宣告，素行尚稱良好，有臺灣高雄地方法院檢察署刑事
    資料查註紀錄表、臺灣高等法院被告前案紀錄表各1 份在卷
    足憑，其因疏未注意法令規定而肇事，致觸刑章，惡性非重
    ，且經此教訓，當知謹慎，應無再犯之虞，所宣告之刑以暫
    不執行為適當等情狀，併宣告緩刑2 年，以勵自新。
據上論斷，應依刑事訴訟法第455 條之1 第1 項、第3 項、第
369 條第1 項前段、第364 條、第299 條第1 項前段，刑法第
284 條第2 項前段、第41條第1 項前段、第74條第1 款，罰金罰
鍰提高標準條例第1 條前段、第2 條，判決如主文。
本案經檢察官丙○○到庭執行職務。
中　　華　　民　　國　　94　　年　　11　　月　　3 　　日
                  刑事第九庭    審判長法　官   張世賢
                                      法　官   謝梨敏
                                      法  官   陳建和
以上正本證明與原本無異。
不得上訴。
中　　華　　民　　國　　94　　年　　11　　月　　3 　　日
　　　　　　　　　　　　　　　　　　　書記官   林慧君
附錄所犯法條：
中華民國刑法第284條：
(過 失傷害罪)因 過失傷害人者，處6 月以下有期徒刑、拘役或
500 元以下罰金，致重傷者，處1 年以下有期徒刑、拘役或500
元以下罰金。
從事業務之人，因業務上之過失傷害人者，處1 年以下有期徒刑
、拘役或1,000 元以下罰金，致重傷者，處3 年以下有期徒刑、
拘役或2000 元 以下罰金。
